【裁判字號】    98,訴,3095
【裁判日期】    990430
【裁判案由】    履行協議
【裁判全文】
臺灣臺中地方法院民事判決              98年度訴字第3095號
原      告  丁○○
            甲○○
被      告  乙○○
訴訟代理人  戊○○
            丙○○
上列當事人間請求履行協議事件，本院於民國99年4月6日言詞辯
論終結，判決如下：
    主      文
原告之訴駁回。
訴訟費用由原告負擔。
    事實及理由
一、按訴狀送達後，原告不得將原訴變更或追加他訴。但被告同
    意者，不在此限，民事訴訟法第255條第1項第1款定有明文
    。本件當事人原告部分原僅丁○○一人，嗣於民國99年3月9
    日言詞辯論期日原告當庭追加甲○○為原告，經被告同意，
    甲○○亦當庭表示同意，核屬訴之追加，並得被告同意，，
    合於前開規定，應予准許。
二、原告主張：緣臺中縣大甲鎮公所為執行公共建設，在鎮內新
    闢都市○○○○○道路，該道路出口處接該鎮○○路右轉彎
    道，適為被告所有門牌彈正路1號上之二棟店面房屋（下稱
    系爭房屋）所阻，依都市計劃圖及測量須執行徵收拆除，被
    告為圖免其房屋遭拆除，遂委託原告相助，盼能免除系爭房
    屋之拆除，並承諾如其一棟房屋得免為拆除，即給付報酬新
    臺幣（下同）48萬元與原告，倘二棟均得免為拆除，則給付
    原告報酬88萬元，被告並於82年12月23日書立委託書交與原
    告，經原告多方奔走向有關機關協調之下，前開(2)─６道路
    於83年1月27日全部竣工通車後，被告系爭二棟房屋均得免
    拆除，原告即於83年1月30日至被告住所，請求依約給付報
    酬88萬元，被告竟稱：「沒錢，如能等到15年不拆，絕對履
    行給付清償」，至98年10月1日已屆滿15年，系爭房屋仍保
    持未拆除，並已改建，惟被告仍不理會，原告即於98年10月
    13日以存證信函催告履約，惟被告亦置之不理。爰依委任契
    約關係，提起本件訴訟，請求被告如數給付等語。並聲明：
    被告應給付原告88萬元，及自起82年12月23日起至清償日止
    ，按週年利率百分之5計算之利息。
三、被告抗辯：被告雖有委託原告協助處理系爭房屋，惟系爭房
    屋仍於83年3月4日、4月6日接獲臺中縣政府(83)府地權字第
    050270號、第072900號函徵收在案，乃對原告口頭解除委任
    契約，而原告非但未完成委託事務，原告丁○○並於83年間
    向本院對被告提起詐欺、背信等自訴，審理期間，被告當庭
    表示原告並未完成委託事務及終止兩造間委託，故被告並無
    給付委託書所載報酬之義務，且被告亦不可能向原告表示等
    到系爭房屋15年不拆，始給付報酬等語，故委託契約成立至
    今已逾15年，原告報酬請求權亦罹於時效消滅，依民法第14
    4條第1項規定，被告亦得拒絕給付，原告之請求即無理由等
    語。並聲明：駁回原告之訴。
四、兩造不爭執之事實：
（一）被告於82年12月23日書立委託書，其內容記載略以：茲委
      託甲○○、丁○○先生（即原告）辦理207-25、207-84、
      207-24地號之案，一切問題由甲○○、丁○○先生全權處
      理。而另紙委託費用憑據則記載略以：茲委託甲○○、丁
      ○○先生辦理207-25、207-84、207-24地號案，如辦理成
      功，委託人即無條件付給甲○○、丁○○先生服務費100
      萬元，接辦委託時委託人即先給付12萬元作為受委託處理
      費用，餘款一棟房屋完整（即得免為拆除）付48萬元，二
      棟房屋完整，付88萬元，如未辦理完成，則原款全數退還
      ，並有被告簽名之委託書、委託費用憑據各1紙在卷可稽
      。
（二）關於被告委任原告處理系爭房屋得免拆除乙事，原告丁○
      ○於83年間向本院對被告提起詐欺、背信等自訴，本院以
      83年度自字第294號受理在案，審理期間，被告曾辯稱：
      伊接獲臺中縣政府83年3月4日(83)府地權字第050270號函
      通知，仍要依法拆除系爭房屋二棟，是原告丁○○未依約
      處理事務完畢，自不必給付酬勞等語，經本院審理結果，
      以雙方間應屬民事債務糾紛，查無其他積極證據足認被告
      有詐欺、背信、侵占事實，而於83年3月30日判決被告無
      罪，並有本院83年度自字第294號刑事判決書1紙在卷可稽
      。
五、得心證之理由：
（一）本件原告主張其等完成被告委託處理事務後，被告表示如
      系爭房屋15年不拆，即給付報酬，今15年業已屆滿，被告
      有給付88萬元報酬之義務等情，惟被告均否認其事，並抗
      辯：原告之報酬請求權已罹於時效消滅，及以前揭情詞置
      辯。則兩造就原告有無完成被告委託處理之事務，而致被
      告負給付報酬義務乙節，雖甚有爭執，然縱非虛妄，因被
      告既已抗辯原告之委任報酬請求權罹於時效，是本件應審
      究者，厥為原告之委任報酬請求權是否已罹於15年時效期
      間？
（二）按當事人主張有利於己之事實者，就其事實有舉證之責任
      ，民事訴訟法第277條前段定有明文。又民事訴訟如係由
      原告主張權利者，應先由原告負舉證之責，若原告先不能
      舉證，以證實自己主張之事實為真實，則被告就其抗辯事
      實即令不能舉證，或其所舉證據尚有疵累，亦應駁回原告
      之請求，最高法院著有17年上字第917號判例可資參照，
      是當事人主張事實，須負舉證責任，倘其所提出之證據，
      不足為主張事實之證明，自不能認其主張之事實為真實。
      本件原告主張：前開(2)─６道路於83年1月27日全部竣工
      通車後，原告即於83年1月30日請求被告依約給付報酬，
      但被告表示如系爭房屋15年不拆，即給付報酬等語，惟被
      告則否認有向原告表示如系爭房屋15年不拆，即給付報酬
      等語，則原告就被告承諾系爭房屋15年不拆即給付報酬乙
      事，自應負舉證責任，然原告僅提出其等於83年3月31日
      擬妥但未向本院提出之民事起訴狀1紙為證，惟該紙民事
      起訴狀僅能證明當時原告有對被告起訴請求給付委任報酬
      之計劃而已，至於嗣後未起訴之原因為何，則未能證明，
      且該紙民事起訴狀與被告有無承諾系爭房屋15年不拆即給
      付報酬乙事，並無必然之關係，故不能憑該紙民事起訴狀
      ，遽認被告有為上開之承諾。此外，原告復未能舉出其他
      證據以實其說，是原告前開主張被告承諾系爭房屋15年不
      拆即給付報酬云云，自難信為真實。
（三）次按報酬縱未約定，如依習慣或依委任事務之性質，應給
      與報酬者，受任人得請求報酬。受任人應受報酬者，除契
      約另有訂定外，非於委任關係終止及為明確報告顛末後，
      不得請求給付。委任關係，因非可歸責於受任人之事由，
      於事務處理未完畢前已終止者，受任人得就其已處理之部
      份，請求報酬。當事人之任何一方，得隨時終止委任契約
      。民法第547條、第548條、第549條第1項分別定有明文，
      本件兩造因被告於82年12月23日書立委託書及委託費用憑
      據而成立委任契約，為兩造所不爭執之事實，而原告於本
      件訴訟中尚主張，前開(2)─６道路係於83年1月27日全部
      竣工通車，原告乃於83年1月30日請求被告依約給付報酬
      ，因遭拒絕，原告丁○○並向本院對被告提起詐欺、背信
      等自訴，本院業於83年3月30日判決被告無罪，原告更於8
      3年3月31日擬妥民事起訴狀計劃向被告起訴請求委任契約
      之報酬等情，則根據原告前開主張，不論原告有無完成被
      告委託處理事務，關於委任契約之報酬請求權，揆諸前開
      請求報酬時期之規定，最晚於83年3月31日即可行使，堪
      以認定。
（四）再按請求權，因15年間不行使而消滅。消滅時效，自請求
      權可行使時起算，民法第125條前段、第128條前段分別定
      有明文。本件縱令原告對被告有報酬請求權屬實，則因無
      證據證明被告有承諾系爭房屋15年不拆始給付報酬，故原
      告最晚於83年3月31日即得行使其請求權，已見前述，是1
      5年消滅時效期間算至98年3月30日止即已屆滿。但原告並
      未即時行使權利，迄至98年10月13日方以存證信函請求被
      告給付報酬，且遲至98年10月23日始提起本件訴訟（聲請
      支付命令），揆諸前揭規定，其請求權已逾民法第125條
      所定之15年期間，而罹於時效，是被告就此抗辯原告之報
      酬請求權已罹於時效而消滅，自屬有據，應為可採。
（五）綜上所述，原告主張其等受被告委託處理事務，對被告有
      報酬請求權，縱或並非全然無因，然被告抗辯本件報酬請
      求權已罹於15年時效期間而消滅，既屬可信，則被告自得
      據以為拒絕賠償之依據。從而，原告依委任契約關係，請
      求被告給付88萬元，及自起82年12月23日起至清償日止，
      按週年利率百分之5計算之利息，為無理由，應予駁回。
六、本件事證已臻明確，兩造其餘攻擊防禦方法及舉證，經審酌
    後核與判決結果無影響，爰不逐一論述，附此敘明。
七、訴訟費用負擔之依據：民事訴訟法第85條第1項前段。
中    華    民    國    99    年    4     月    30    日
                  民事第四庭    法  官  楊國精
正本係照原本作成。
如對本判決上訴，須於判決送達後20日內向本院提出上訴狀。
中    華    民    國    99    年    4     月    30    日
                                書記官  廖春玉

司法院資訊處製作；財團法人民間司法改革基金會備份。
